【裁判字號】    99,易,2481
【裁判日期】    991108
【裁判案由】    詐欺
【裁判全文】
臺灣臺中地方法院刑事判決              99年度易字第2481號
公  訴  人  臺灣臺中地方法院檢察署檢察官
被      告  乙○
上列被告因詐欺案件，經檢察官提起公訴(99年度偵字第11728號
），本院判決如下：
    主    文
乙○犯幫助詐欺取財罪，累犯，處有期徒刑肆月，如易科罰金，
以新臺幣壹仟元折算壹日。
    犯罪事實
一、乙○曾因幫助詐欺案件，經臺灣高等法院臺中分院95年度上
    易字第1244號判處有期徒刑6月確定，於民國96年3月19日易
    科罰金執行完畢。不料乙○仍不知悔改，復預見他人蒐集金
    融帳戶之提款卡（又稱金融卡）及密碼等帳戶資料，可能欲
    以該蒐集來之帳戶，遂行財產上犯罪之目的，亦即該帳戶將
    作為詐欺取財之人頭帳戶，以收取受騙被害人匯入之款項，
    竟基於縱使發生此項幫助詐欺之結果，亦不違背其本意之不
    確定犯罪故意，於不詳時間，在不詳地點，將其向合作金庫
    銀行烏日分行（下稱合庫烏日分行）申請開立第0000000000
    000號帳戶之金融卡（含密碼)，交付予某真實姓名年籍不詳
    之成年人使用。適有某詐騙集團成年成員取得上開帳戶資料
    後，即於99年 3月24日13時10分許，撥打電話予丙○○，佯
    稱係其表弟，急需現金，致丙○○陷於錯誤，於同日13時50
    分許，至桃園縣桃園市○○路 157號桃園建國郵局，匯款新
    臺幣（下同）80,000元至乙○之前揭帳戶內（入帳時間為同
    日14時51分許）。幸丙○○驚覺有異，立即於同日14時40分
    許，向桃園縣警察局桃園分局大樹派出所報案，經及時通報
    合庫烏日分行將乙○之上開帳戶列為警示戶，該筆款項始未
    遭提領，並循線查悉上情。
二、案經臺中縣警察局烏日分局報告臺灣臺中地方法院檢察署檢
    察官偵查起訴。
    理    由
一、證據能力方面：按當事人、代理人或辯護人於法院調查證據
    時，知有第159條第1項不得為證據之情形，而未於言詞辯論
    終結前聲明異議者，視為有前項之同意，刑事訴訟法第 159
    條之5第2項定有明文。此乃係基於證據資料愈豐富，愈有助
    於真實發現之理念，酌採當事人進行主義之證據處分權原則
    ，並強化言詞辯論主義，透過當事人等到庭所為之法庭活動
    ，在使訴訟程序順暢進行之要求下，承認傳聞證據於一定條
    件內，得具證據適格。此種「擬制同意」，因與同條第一項
    之明示同意有別，實務上常見當事人等係以「無異議」或「
    沒有意見」表示之，斯時倘該證據資料之性質，已經辯護人
    閱卷而知悉，或自起訴書、原審判決書之記載而了解，或偵
    、審中經檢察官、審判長、受命法官、受託法官告知，或被
    告逕為認罪答辯或有類似之作為、情況，即可認該相關人員
    於調查證據之時，知情而合於擬制同意之要件（最高法院96
    年度台上字第4174號判決要旨參照）。查本件檢察官、被告
    於本院準備程序及審判期日均未對證人丙○○之警詢陳述及
    本院下述所引用之文書證據表示意見，且迄至言詞辯論終結
    前亦未聲明異議，本院審酌該等證據資料製作時之情況，尚
    無違法不當及證明力明顯過低之瑕疵，且為證明犯罪事實存
    否所必要，認為以之作為證據應屬適當，揆諸前開說明，自
    均具證據能力。
二、訊據被告乙○坦承合庫烏日分行第 0000000000000號帳戶係
    其所申請開立之事實，惟矢口否認有何幫助詐欺取財之犯行
    ，辯稱：99年 3月間在台中縣沙鹿鎮，因醉酒而遺失金融卡
    、駕駛執照云云。經查：
  (一)被告所申辦之合庫烏日分行第 0000000000000號帳戶，遭
      詐欺集團成年成員利用，作為詐騙被害人丙○○匯入款項
      之工具，且被害人確因詐欺集團成員所施用如犯罪事實欄
      所示詐術，陷於錯誤，於99年 3月24日13時50分許，至桃
      園縣桃園市○○路 157號桃園建國郵局，將80,000元匯入
      被告所有上開帳戶（入帳時間為同日14時51分許）等情，
      業據證人即被害人丙○○證述甚詳（見警卷第8、9頁），
      並有郵政跨行匯款申請書、合庫烏日分行第 00000000000
      00號帳戶之開戶資料、交易明細表、合庫烏日分行99年10
      月20日合金烏日存字第0990003619號函在卷可憑（見警卷
      第13、16至19頁、本院卷第46頁）。足認被告之上開帳戶
      確已供詐欺集團成員利用，作為詐欺取財之犯罪工具。
  (二)按使用晶片金融卡（或稱提款卡）提取款項，需在自動櫃
      員機輸入至少 6位數（最多12位數）之正確密碼，方可順
      利提領，且如連續 3次輸入錯誤之密碼，該金融卡將被機
      器留置或遭鎖卡，需所有人憑其身分證明文件，方可領回
      卡片或辦理解卡，故若非經帳戶所有人之同意並告知，欲
      隨機輸入正確之密碼以提領款項，殆無可能。又詐欺集團
      為確保其詐欺之犯罪所得，所使用供被害人匯入款項之帳
      戶，必定是其能完全掌控之帳戶，且知悉其金融卡之正確
      密碼，以確保可順利提領被害人匯入之款項，故必以向本
      人買受或租借或其他確係出於本人自願等方式，以取得所
      需之人頭帳戶，豈有可能使用非出於本人自願之方式所取
      得或不知金融卡正確密碼之帳戶，而使其花費心力詐欺所
      得之款項，因根本無法輸入正確密碼致不能提領；或陷於
      隨時可能為帳戶所有人申請掛失止付而無法取得之危險？
      是本件向被害人實行詐術之詐欺集團成員，倘未能確認係
      出於被告之同意並告知正確密碼，顯無可能以系爭帳戶作
      為詐騙之工具使用，堪認被告所有上開帳戶之金融卡及密
      碼等資料，確係其提供予他人使用，殆無疑義。又被告於
      警詢時先稱其將金融卡之密碼貼在駕駛執照上，所以詐騙
      集團人員能得知其金融卡之密碼云云（見警卷第5頁)；於
      本院準備程序則稱：「金融卡的密碼當時是黏貼在駕照上
      面，一開始的密碼是1157，是用我的生日，後來改密碼，
      現在我已經忘了」云云（見本院卷20頁）；嗣本院審判期
      日即改辯稱：金融卡密碼是用我的出生年月日，貼在駕駛
      執照上的係舊密碼1157，新密碼115757未貼在駕駛執照上
      ，因為詐欺集團不知新密碼，所以無法提領云云（見本院
      卷第52、53頁）。惟中華民國銀行公會鑒於磁條金融卡易
      被偽造、側錄，造成持卡人與金融機構之重大損失，乃於
      91年2月間成立「晶片金融卡推動小組」，93年6月各銀行
      即全面更換晶片金融卡，並自95年3月1日起，全面取消磁
      條金融卡他行ATM跨行交易。本件被告上開帳戶係於96年8
      月27日開戶，並於同日申辦金融卡，此有前開交易明細表
      及合庫烏日分行99年10月20日合金烏日存字第0990003619
      號函可佐，則被告所取得之金融卡當係晶片金融卡，其最
      初之密碼即至少係6位數，被告前揭所辯其將4位數之舊密
      碼1157改為 6位數之新密碼115757云云，顯與事理相悖。
      至被害人所匯入80,000元尚未遭歹徒提領，乃因該款項於
      99年3月24日14時51分許方入帳(見本院卷第46頁合庫烏日
      分行函），惟被害人於14時40分許已發覺被騙，並立即向
      桃園縣警察局桃園分局大樹派出所報案(見警卷第9頁被害
      人警詢筆錄），經及時通報合庫烏日分行將被告上開帳戶
      列為警示戶，始未被提領。況詐欺集團成員取得某帳戶之
      金融卡後，必定確認有正確之密碼可供提領犯罪所得後，
      方有可能指示被害人將款項匯入該帳戶，實無使用一個不
      知正確密碼之帳戶供被害人匯款之理。是被告於本院改辯
      稱新密碼115757未貼在駕駛執照上，因詐欺集團不知新密
      碼，所以無法提領云云，顯係見該款項未被提領而臨訟編
      造之詞，無從為其有利之認定。再者，被告曾因提供其所
      有臺中縣烏日鄉明道郵局（帳號0000000000000)、臺中商
      業銀行烏日分行（帳號000000000000）、合作金庫銀行烏
      日分行（帳號0000000000000)等帳戶幫助他人犯詐欺取財
      罪案件，其亦辯稱係遺失，惟經臺灣高等法院臺中分院95
      年度上易字第1244號判決所不採，於96年2月6日判處有期
      徒刑 6月確定等情，此有該判決書查詢資料在卷可考（見
      偵查卷第14至23頁），則被告就帳戶資料之保管，理應更
      加謹慎，果真遺失，必會迅速辦理掛失手續，防止該帳戶
      遭歹徒使用，以避免自己再因涉嫌幫助詐欺犯罪而受追訴
      ，惟被告自陳其未報警、掛失，亦未做任何處理，顯與常
      情有違，則其所辯遺失云云，更難採信。
  (三)刑法上之故意，分為直接故意與間接故意（又稱不確定故
      意），析言之，當行為人對於構成犯罪之事實，明知並有
      意使其發生者，為直接故意；如行為人對於構成犯罪之事
      實，預見其發生而其發生並不違背其本意者，乃屬間接故
      意，此觀刑法第13條之規定甚明。又幫助犯之成立，以行
      為人主觀上認知被幫助者可能正欲從事犯罪或係正在從事
      犯罪，而其行為足以幫助他人實現構成要件者，即具有幫
      助故意，並不以行為人確知被幫助者將犯或係犯何罪名為
      必要。查按照現今社會通常之知識、經驗，任何人均可辦
      理金融帳戶使用，且可向不同之金融機構分別申辦，如無
      正當理由，實無持有或使用他人帳戶之存摺、印鑑章、提
      款卡（含密碼）之理，而金融帳戶之存摺、提款卡亦事關
      個人財產權益之保障，其專有性甚高，除非本人或與本人
      親密關係者，難認有何理由可自由流通使用該帳戶之存摺
      、提款卡，是一般人均有妥為保管及防止他人任意使用之
      認識，縱有特殊情況，偶需交付他人，亦必深入瞭解其用
      途及合理性，始予提供，且該等專有物品，如落入不明人
      士手中，而未加以究明正常用途，極易被利用為與財產有
      關之犯罪工具，此為吾人依一般生活認知所易於體察之常
      識；而有犯罪意圖者，非有正當理由，竟徵求他人提供帳
      戶之存摺、印鑑章、提款卡（含密碼），客觀上當可預見
      其目的係供某筆資金之存入後再行領出之用，且該筆資金
      之存入及提領過程係有意隱瞞其流程及行為人身分曝光之
      用意，一般人本於通常認知能力，均易於瞭解。況邇來詐
      騙集團利用電話或報紙，刊登廣告以行詐欺取財之犯罪類
      型層出不窮，該等犯罪常先利用價購、借用、應徵工作、
      債務整合等各種名目，使人交付存摺、印章、提款卡（含
      密碼），再以該人頭帳戶作為取得詐騙款項之工具，為其
      基本犯罪手法，均經媒體廣為披載，凡對社會動態尚非全
      然不予關注者，均能知曉。被告係國中學歷且年逾40歲之
      成年人，具有一定之智識及生活經驗，並非年幼無知或與
      社會隔絕而無常識之人，是依其智識能力與社會生活經驗
      ，對於現今犯罪集團經常誘使一般民眾提供金融機構帳戶
      之提款卡（含密碼）等資料，做為詐騙等犯罪之不法用途
      使用一節，應有所悉。則被告縱使不確知其交付提款卡（
      含密碼）之對象暨其所屬詐騙集團犯罪行為之具體內容，
      惟應可預見該帳戶有遭詐騙集團作為詐取財物工具之可能
      ，其仍執意為之，實已具有幫助詐欺取財之不確定故意，
      灼然甚明。
  (四)綜上所述，被告幫助詐欺取財之犯罪事證已臻明確，空言
      所辯遺失云云，乃畏罪卸責之詞，無可採信，其犯行洵堪
      認定，應依法論罪科刑。
三、核被告所為，係犯刑法第 30條第1項前段、刑法第339條第1
    項之幫助詐欺取財罪。被告曾因幫助詐欺案件，經臺灣高等
    法院臺中分院95年度上易字第1244號判處有期徒刑 6月確定
    ，於96年 3月19日易科罰金執行完畢，有臺灣高等法院被告
    前案紀錄表在卷可參，其於徒刑執行完畢，5 年以內故意再
    犯本件有期徒刑以上之罪，為累犯，應依刑法第47條第 1項
    之規定加重其刑。被告僅係幫助他人實行詐欺取財犯罪，為
    幫助犯，其犯罪情節較參與詐騙行為之正犯為輕，爰依刑法
    第30條第 2項之規定，按正犯之刑予以減輕，並先加後減。
    爰審酌被告有犯罪紀錄之品行（參卷附臺灣高等法院被告前
    案紀錄表）、國中肄業之智識程度、職業為工之生活狀況（
    見警卷第4頁被告警詢筆錄受詢問人資料)，其率行提供帳戶
    之提款卡（含密碼）供他人犯罪使用，造成警察機關追查實
    際犯罪行為人發生阻礙，對於社會治安具有相當之危害性，
    及被告犯罪之動機、手段、犯後態度，被害人雖曾一時受有
    80,000元之損失，惟因被告之上開帳戶經及時列為警示戶，
    該筆款項未遭歹徒提領，且被告已配合匯還被害人（見本院
    卷第36、41、46、47頁合庫烏日分行函、匯款申請書、取款
    憑條）等一切情狀，量處如主文所示之刑，併諭知易科罰金
    之折算標準，以示懲儆。
四、據上論斷，應依刑事訴訟法第299條第1項前段，刑法第30條
    第1項前段、第2項、第339條第1項、第47條第 1項、第41條
    第 1項前段，刑法施行法第1條之1第1項、第2項前段，判決
    如主文。
本案經檢察官甲○○到庭執行職務
中    華    民    國    99    年    11    月    8     日
        刑事第十庭    審判長法  官  張恩賜
                            法  官  蔡建興
                            法  官  廖慧如
以上正本證明與原本無異。
如不服本判決，應於收受判決後10日內向本院提出上訴書狀，並
應敘述具體理由；其未敘述上訴理由者，應於上訴期間屆滿後20
日內向本院補提理由書（均須按他造當事人之人數附繕本）「切
勿逕送上級法院」。
                            書記官  黃舜民
中    華    民    國    99    年    11    月    8     日
附錄本案論罪科刑法條
刑法第339條第1項：
意圖為自己或第三人不法之所有，以詐術使人將本人或第三人之
物交付者，處五年以下有期徒刑、拘役或科或併科一千元以下罰
金。

司法院資訊處製作；財團法人民間司法改革基金會備份。
